臺灣臺中地方法院民事判決
111年度家繼簡字第5號
原      告  台新國際商業銀行股份有限公司

法定代理人  尚瑞強  


代  理  人  陳威凱  
被      告  邱進興  
            蔡鳳珍  
            邱榮濱  
受告知人即
被代位人    邱芷君（原名：邱淑君）    

上列當事人間代位請求分割遺產事件，本院於民國111年3月24日
言詞辯論終結，判決如下：
    主      文
一、被告及被代位人邱芷君應就被繼承人邱漢輝所遺如附表一所
    示之遺產辦理繼承登記。
二、被告及被代位人邱芷君就被繼承人邱漢輝所遺如附表一所示
    之遺產，應依如附表二所示應繼分比例分割為分別共有。
三、訴訟費用由兩造按如附表三所示比例負擔。
    事實及理由
壹、程序方面：
    被告蔡鳳珍、邱榮濱、邱進興（以下合稱被告3人）全體經
    合法通知，無正當理由，均未於言詞辯論期日到場，核無民
    事訴訟法第386條各款所列情形，爰依家事事件法第51條準
    用民事訴訟法第385條第1項前段規定，依原告之聲請，由其
    一造辯論而為判決。
貳、實體方面
一、原告主張：
　　原告為受告知人即被代位人邱芷君之債權人，邱芷君尚欠原
    告新臺幣（下同）14萬7606元及利息未為清償。被告3人及
    邱芷君為被繼承人邱漢輝（民國107年7月2日死亡）之繼承
    人，被繼承人邱漢輝名下有如附表一所示之遺產（下稱系爭
    遺產）及汽車2部、機車1部，惟系爭遺產未經被告3人及邱
    芷君辦理繼承登記，原告無法進行拍賣，實已妨害原告對邱
    芷君所有財產之執行，爰依民法第242條及第1164條規定，
    代位邱芷君提起本件訴訟，請求分割上開遺產等語，並聲明
    ：請求就邱芷君及被告3人公同共有之上述遺產准予分割，
    分割方法按如附表二之繼承比例為分別共有，並准由原告代
    位辦理系爭遺產之分割繼承登記。
二、被告3人未於言詞辯論期日到場，亦未提出書狀作何聲明或
    陳述。
三、得心證之理由：
㈠、原告主張邱芷君為其債務人，且被繼承人邱漢輝所遺如附表
    一所示之遺產，應由繼承人邱芷君及被告3人按如附表二所
    示之應繼分比例共同繼承，惟系爭遺產遲未辦理繼承登記及
    分割等事實，業據其提出臺灣桃園地方法院支付命令暨確定
    證明書、土地登記第一、三類謄本、臺中市地籍異動索引、
    繼承系統表、戶籍謄本為證，並有財政部北區國稅局遺產稅
    證明書在卷可憑，而被告3人均已於相當時期受合法之通知
    ，於言詞辯論期日不到場，亦未提出準備書狀爭執，是本院
    審酌全卷資料，堪認原告此部分之主張為真實。至上開北區
    國稅局遺產稅證明書固記載被繼承人邱漢輝遺有車牌號碼00
    -0000號、OU-0376號、BCY-957號車輛等動產，然原告具狀
    稱上開動產業已報廢，又原告亦未舉證證明上述動產仍存在
    且尚未分割，自不列入本件遺產分割範圍。
㈡、按債務人怠於行使其權利時，債權人因保全債權，得以自己
    之名義，行使其權利。但專屬於債務人本身者，不在此限。
    民法第242條定有明文。而此以有保全債權之必要為前提，
    即債權人如不代位行使債務人之權利，其債權即有不能受完
    全滿足清償之虞時，債權人即有保全其債權之必要，而得行
    使代位權。經查，原告為邱芷君之債權人乙節，業經認定如
    前，則邱芷君於繼承系爭遺產後，本得請求分割系爭遺產以
    清償對原告所負債務，然其怠於行使權利，致原告無法就系
    爭遺產進行強制執行程序以受償，足見邱芷君確有怠於行使
    民法第1164條所規定之權利，原告為保全債權之必要，自得
    代位邱芷君請求分割系爭遺產。從而，原告依民法第242條
    之規定代位邱芷君訴請分割系爭遺產，應屬有據。
㈢、又因繼承、強制執行、公用徵收或法院之判決，於登記前已
    取得不動產物權者，非經登記，不得處分其物權，民法第75
    9條定有明文。復因分割共有物性質上為處分行為，故共有
    不動產之共有人中有已死亡者，依民法第759條規定，其繼
    承人自非先經登記，不得訴請分割共有物，在該繼承人為被
    告之情形，為求訴訟經濟，原告可就請求繼承登記及分割共
    有物之訴一併提起，即以一訴請求該死亡共有人之繼承人辦
    理繼承登記，並請求該繼承人於辦理繼承登記後，與原告及
    其餘共有人分割共有之不動產（最高法院68年度第13次民事
    庭會議決議、70年度第2次民事庭會議決議參照）。查被繼
    承人邱漢輝死亡後遺有系爭遺產，應由邱芷君與被告3人共
    同繼承，惟邱芷君與被告3人迄今尚未就系爭遺產辦理繼承
    登記，則揆諸前揭說明，原告代位請求分割系爭遺產，併代
    位訴請辦理繼承登記，亦屬有據。　　　
㈣、再按，繼承人得隨時請求分割遺產，民法第1164條前段定有
    明文。又依民法第830條第2項準用民法第824條之規定，共
    有人因共有物分割之方法不能協議解決，而提起請求分割共
    有物之訴，應由法院依民法第824條命為適當之分配，不受
    任何共有人主張之拘束（最高法院84年度台上字第971號判
    決意旨參照）。且按公同共有物分割之方法，除法律另有規
    定外，應準用關於共有物分割之規定，即依共有人協定之方
    法行之。分割之方法，不能協定決定者，法院得因任何共有
    人之聲請，命以原物分配於各共有人；或變賣共有物以價金
    分配於各共有人；或以原物為分配時，如共有人中，有不能
    按其應有部分受分配者，得以價金補償之。民法第830條第2
    項、第824第1項、第2項分別定有明文。是以，法院選擇遺
    產分割之方法，應具體斟酌公平原則、各繼承人之利害關係
    、遺產之性質及價格、利用價值、經濟效用、使用現狀及各
    繼承人之意願等相關因素，以為妥適之判決。經查，系爭遺
    產並無不能分割之情形，亦查無公同共有存續期間或分管契
    約之約定，本院審酌系爭遺產之性質及經濟效用，分割為分
    別共有，不致損及邱芷君及被告3人之利益，原告主張依邱
    芷君及被告3人就系爭遺產按附表二所示應繼分比例分割為
    分別共有，亦屬適當。
㈤、從而，原告依民法第242條、第1164條、第830條第2項、第82
    4條第1項、第2項之規定，代位邱芷君請求被告3人應與邱芷
    君就被繼承人邱漢輝所遺系爭遺產辦理繼承登記；暨將系爭
    遺產依附表二所示之比例分割為分別共有，均為有理由，應
    予准許，爰判決如主文第一、二項所示。
四、末按因共有物分割、經界或其他性質上類似之事件涉訟，由
    敗訴當事人負擔訴訟費用顯失公平者，法院得酌量情形，命
    勝訴之當事人負擔其一部，民事訴訟法第80條之1定有明文
    。而各繼承人均得隨時請求分割遺產，且裁判分割遺產乃形
    成訴訟，法院決定遺產分割之方法時，應斟酌何種分割方法
    較能增進共有物之經濟效益，並兼顧全體繼承人之利益，以
    決定適當之分割方法，不受原告聲明之拘束，亦不因何造起
    訴而有不同。又代位分割遺產之訴，係由原告以自己名義主
    張代位權，以保全債權為目的而行使債務人之遺產分割請求
    權，兩造之間實屬互蒙其利。是以，原告代位邱芷君提起本
    件分割遺產之訴雖有理由，惟本院認關於訴訟費用之負擔，
    應由兩造依如附表三所示比例負擔，較屬公允，爰諭知訴訟
    費用之負擔如主文第三項所示。
五、訴訟費用負擔之依據：家事事件法第51條、民事訴訟法第80
    條之1。
中　　華　　民　　國　　111 　年　　4 　　月　　7 　　日
                   家事法庭     法  官　謝珮汝
以上正本係照原本作成。
如對本判決上訴，須於判決送達後20日之不變期間內，向本院提
出上訴狀。如委任律師提起上訴者，應一併繳納上訴審裁判費。
中　　華　　民　　國　　111 　年　　4 　　月　　7 　　日
                                書記官  劉燕媚
　　　　　　　　　　　　　　　　
附表一（被繼承人邱漢輝遺產列表）：
財產項目 財產名稱 權利範圍 土地 臺中市○○區○○○段000地號 全部 

附表二（應繼分比例）：
編號 繼承人 應繼分比例 1 邱芷君 4分之1 2 蔡鳳珍 4分之1 3 邱榮濱 4分之1 4 邱進興 4分之1 

附表三（訴訟費用負擔比例）：
編號 繼承人 訴訟費用負擔比例 1 原告（代位邱芷君） 4分之1 2 蔡鳳珍 4分之1 3 邱榮濱 4分之1 4 邱進興 4分之1